【裁判字號】    98,消債更,181
【裁判日期】    980421
【裁判案由】    更生事件
【裁判全文】
臺灣板橋地方法院民事裁定
聲 請 人  甲○○
上列當事人因消費者債務清理事件聲請更生，本院裁定如下：
    主  文
聲請駁回。
聲請費用由聲請人負擔。
    理  由
一、按債務人對於金融機構因消費借貸、自用住宅借款、信用卡
    或現金卡契約而負債務，在聲請更生或清算前，應提出債權
    人清冊，以書面向最大債權金融機構請求協商債務清償方案
    ，並表明共同協商之意旨，消費者債務清理條例（下稱本條
    例）第151 條第1 項定有明文。又聲請更生或清算不合程式
    或不備其他要件者，法院應以裁定駁回之。但其情形可以補
    正者，法院應定期間先命補正，復為本條例第8 條所明定。
    另債務人不能清償債務或有不能清償之虞者，得依本條例所
    定更生或清算程序，清理其債務，本條例第3 條亦定有明文
    。又本條例為兼顧債權人、債務人雙方之利益，使陷於經濟
    上困境之消費者得以清理債務，採重建型之更生及清算型之
    清算程序雙軌制，利用此兩種程序妥適調整債務人與債權人
    及其他利害關係人間之權利義務關係，保障債權人獲得公平
    受償，並謀求消費者經濟生活之更生機會。且債務人受法院
    裁定開始更生或清算程序者，其生活、資格、權利等均將受
    限制，該等程序係債務清理之最後手段，於債務人無法與債
    權人協商時，始適用更生或清算程序清理其債務。固協商前
    置程序之意旨，在使金融機構與債務人就特定種類之債務清
    理事務上，利用法院程序外解決之協商機制，為迅速有效之
    自主性解決。而此一程序之進行，有賴當事人間之協力配合
    ，本於誠信為基礎，形成債務清理之共識，各當事人自兼負
    有最大的誠實協力義務，以形成協商成立。
二、本件聲請人即聲請人向本院聲請更生，主張其有不能清償債
    務之情事，曾以書面向最大債權金融機構即中國信託商業銀
    行請求共同協商債務清償方案，惟最大債權銀行所提出清償
    條件，其無力負擔，有前置協商不成立通知書可稽，為此爰
    依本條例之規定向本院提出更生聲請云云。
三、經查：
  (一)消債條例所定協商前置程序之意旨，在使金融機構與債務人
    就特定種類之債務清理事務上，利用法院程序外解決之協商
    機制，為迅速有效之自主性解決。而此一程序之進行，有賴
    當事人間之協力配合，本於誠信為基礎，形成債務清理之共
    識，藉由法院之事後核可，賦予協商內容作為執行名義之正
    當性。苟債務人為直接進入更生程序，而於前置協商程序時
    ，故意使協商破裂，雖有債務協商不成立之形式，然藉由此
    方式造成此等結論，難謂債務人有進行債務清理之誠意可言
    。
  (二)本件聲請人主張其已踐行前置協商程序，但未能成立，固有
    前置協商不成立通知書可稽。惟該次前置協商不成立原因係
    為銀行提供分108期、月付金額 11,000元還款方案，聲請人
    表示不願接受，致使協商不能成立云云；此有聲請人提出之
    陳報狀在卷可稽。
  (三)次依聲請人自陳其任職於韓京公司月薪約32,000元，加計姐
    姐郭敏惠身障補助每月4,000 元，合計36,000元。而依行政
    院主計處公佈之97年度臺灣省每人每月最低生活費用為9,82
    9 元，該最低生活費用即包括食、衣、住、行等費用在內，
    聲請人既已負債大於資產，本應較一般人更節約支出，節省
    開銷。因此，聲請人陳報之金額超過上開數額者，即屬非必
    要之支出，應以上開金額作為每月必要支出之金額。至於扶
    養費部分，聲請人主張其需扶養父母每月8,000 元，扶養其
    姐姐每月3,000 元，合計每月需支出扶養費11,000元；故以
    聲請人之收入現況每月32,000元，支出維持基本生活費9,82
    9 元、扶養費用11,000元，尚有1 萬餘元，則聲請人履行原
    協商方案11,000元，應無重大困難，足認聲請人無參與協商
    之誠意，形同未確實踐行前置協商程序。依前揭說明，本件
    更生之聲請，於法尚有未合。
四、綜上所述，債務人並無參與前置協商之誠意，且更生之聲請
    ，係責任財產制度下最後之手段，須以債務人實質上已不能
    清償者為限，此乃本條例第3 條所明定。債務人每月收入扣
    除每月必要支出之費用後，尚無「不能清償債務或不能清償
    之虞」，其更生之聲請即不符本條例第3 條所定要件，且上
    開欠缺又屬無從補正，依首揭說明，自應駁回其聲請。
五、爰裁定如主文。
中    華    民    國    98    年    4     月    21    日
                  民事第二庭    法  官  張谷輔
上為正本係照原本作成
如不服本裁定，應於裁定送達後10日內，以書狀向本院提出抗告
，並繳納抗告費新臺幣1千元。
中    華    民    國    98    年    4     月    21    日
                                書記官  郭群裕


司法院資訊處製作；財團法人民間司法改革基金會備份。
